臺灣板橋地方法院刑事裁定　　　　　　　96年度聲判字第46號
聲　請　人
即告 訴 人　乙○○
代　理　人　陳祥彬律師
被　　　告　甲○○
　　　　　　丙○○
上列聲請人因被告等犯偽造文書等案件，不服臺灣高等法院檢察
署檢察長96年度上聲議字第2904號駁回再議之處分（原不起訴處
分案號：臺灣板橋地方法院檢察署 96年度偵續字第129號），聲
請交付審判，本院裁定如下：
    主  文
聲請駁回。
    理  由
一、按告訴人不服上級法院檢察署檢察長或檢察總長認再議為無
    理由而駁回之處分者，得於收受處分書後十日內委任律師提
    出理由狀，向該管第一審法院聲請交付審判；法院認為交付
    審判之聲請不合法或無理由者，應駁回之，刑事訴訟法第二
    百五十八條之一第一項、第二百五十八條之三第二項前段分
    別定有明文。次按交付審判制度，係對於檢察官不起訴或緩
    起訴裁量權制衡之一種外部監督機制，法院僅就檢察官所為
    不起訴或緩起訴之處分是否正確加以審查，以防止檢察機關
    濫權，依此立法精神，法院就聲請交付審判案件之審查，所
    謂「得為必要之調查」，其調查證據之範圍，應以偵查中曾
    顯現之證據為限，不可就告訴人新提出之證據再為調查，亦
    不可蒐集偵查卷外之證據，否則將與刑事訴訟法第二百六十
    條之再行起訴規定混淆不清，亦將使法院僭越檢察官之職權
    ，而有回復「糾問制度」之虞；且法院裁定交付審判，即如
    同檢察官提起公訴使案件進入審判程序，是法院裁定交付審
    判之前提，必須偵查卷內所存證據已符合刑事訴訟法第二百
    五十一條第一項所定「足認被告有犯罪嫌疑，應提起公訴」
    之情形，亦即該案件已經跨越起訴門檻，否則，縱或法院對
    於檢察官所認定之基礎事實有不同之判斷，但如該案件仍須
    另行蒐證偵查始能判斷應否交付審判者，因交付審判審查制
    度並無如同再議救濟制度得為發回原檢察官續行偵查之設計
    ，法院仍應依同法第二百五十八條之三第二項前段規定以其
    聲請無理由而裁定駁回之（臺灣高等法院九十一年四月二十
    五日第一次刑事庭庭長法律問題研究會議決議意旨參照）。
二、本件聲請人乙○○告訴被告甲○○、丙○○偽造文書等案件
    ，前經臺灣板橋地方法院檢察署檢察官偵查後認犯罪嫌疑不
    足，而於民國九十六年四月三十日以九十六年度偵續字第一
    二九號為不起訴處分在案。聲請人不服聲請再議，經臺灣高
    等法院檢察署檢察長以再議為無理由，於九十六年六月二十
    二日以九十六年度上聲議字第二九○四號駁回其再議之聲請
    ，並於九十六年七月十日由聲請人收受該處分書後，嗣於九
    十六年七月二十三日（九十六年七月二十二日為例假日）委
    任律師向本院聲請交付審判等情，有上開檢察官不起訴處分
    書、臺灣高等法院檢察署處分書、送達證書影本、刑事交付
    審判聲請狀各一份在卷可稽，並經本院依職權調取上開卷宗
    核閱無誤，是聲請人向本院聲請交付審判，程序上要屬合法
    ，合先敘明。
三、聲請意旨略以：
（一）聲請人九十四年八月十五日係委託被告楊秀梅辦理銀行轉
      增貸，聲請人如係向被告楊秀梅借貸，依一般借貸實務，
      必要求簽立借據、抵押權設定同意書、本票、支票等，惟
      聲請人除簽發本票外，並未簽立其餘文件，況聲請人如有
      借貸需要，大可逕向原貸款銀行增貸或辦理信用借款，利
      息遠低於民間借款，實無必要拿房地向甲○○借款。
（二）聲請人僅目測土地登記文件上印文與所持之印鑑章大致相
      符，而未爭執上開印文之真正，惟被告甲○○仍有趁隙盜
      蓋印鑑章之可能。
（三）關於黃中平事後持聲請人所簽發之支票二紙（面額分別為
      五萬元、十三萬元）向被告甲○○借款一事，聲請人事前
      並不知情，錢也都是黃中平拿去使用，黃中平持票借款過
      程，非聲請人所悉，而黃中平於另案民事訴訟中，亦表示
      錢是他借的，他會負責等語，凡此詳情均待查明。
（四）聲請人承認有自被告甲○○處受領十九萬餘元，當時是被
      告甲○○表示要聲請人先拿去用，將來轉增貸下來可直接
      扣除，此應係被告甲○○為取信聲請人其可在短期內辦妥
      銀行轉增貸所為，性質上應為「預付轉增貸款」，然聲請
      人不知應如何形容此事，才會用借來描述，另黃中平持聲
      請人之支票向甲○○借款四萬四千元，經甲○○將該款匯
      入聲請人之帳戶後，聲請人亦將該款項領出交予黃中平使
      用，然聲請人就黃中平係持聲請人之支票借款一事，並非
      知情。至於另一筆黃中平持聲請人之支票向甲○○借款十
      一萬餘元，聲請人亦毫無所悉。依常情如聲請人確有委託
      黃中平持支票向被告甲○○借款，所簽發票據之發票日必
      係借款之到期日，而被告甲○○亦應於付款提示期限內提
      示付款始符常情，惟該等支票均係在逾付款提示期限後才
      提示，此顯然有違常情。
（五）聲請人根本未委託甲○○辦理抵押權設定登記，自無費用
      ？另聲請人所提之確認抵押權不存在訴訟一審敗訴後未上
      訴一事，乃因和解不成經判決聲請人敗訴後，聲請人萌生
      倦意，始未於法定期間上訴。
（六）綜上，就本件卷內現存之各種證據，實已足認被告甲○○
      、丙○○涉犯詐欺、背信、盜用印章等罪嫌，確已跨越起
      訴門檻，檢察官應將被告等起訴。惟臺灣高等法院檢察署
      未予詳查，竟駁回聲請人再議之聲請，實難甘服。
四、按犯罪事實應依證據認定之，無證據不得認定犯罪事實，刑
    事訴訟法第一百五十四條第二項定有明文。又犯罪事實之認
    定，應憑真實之證據，倘證據是否真實尚欠明確，自難以擬
    制推測之方法，為其判斷之基礎；而認定犯罪事實之證據係
    指足以認定被告確有犯罪行為之積極證據而言，該項證據自
    須適合於被告犯罪事實之認定，始得採為斷罪資料（參照最
    高法院五十三年台上字第六五六號、二十九年上字第三一○
    五號判例）。且刑事訴訟上證明之資料，無論其為直接或間
    接證據，均須達於通常一般之人均不致有所懷疑，而得確信
    其為真實之程度，始得據為有罪之認定，若其關於被告是否
    犯罪之證明未能達此程度，而有合理懷疑之存在，致使無從
    形成有罪之確信，根據「罪證有疑，利於被告」之證據法則
    ，即不得遽為不利被告之認定（參照最高法院七十六年台上
    字第四九八六號判例）。其以情況證據（即間接證據）斷罪
    時，尤須基於該證據在直接關係上所可證明之他項情況事實
    ，本乎推理作用足以確證被告有罪，方為合法，不得徒憑主
    觀上之推想，將一般經驗上有利被告之其他合理情況逕予排
    除（參照最高法院三十二年上字第六十七號判例）。而告訴
    人之告訴，係以使被告受刑事訴追為目的，是其陳述是否與
    事實相符，仍應調查其他證據以資審認（參照最高法院五十
    二年台上字第一三○○號判例）。
五、本件被告甲○○、丙○○均堅決否認有何背信及偽造文書之
    犯行，被告甲○○辯稱：證人黃中平於九十四年八月十五日
    帶聲請人至伊址設臺北縣三重市○○路○段八五號六樓之事
    務所向伊借款，伊告知要設定抵押權，但黃中平表示聲請人
    要辦銀行轉貸，請伊二個月後再去辦理抵押權設定，當時伊
    即借款十九萬五千八百元與聲請人，聲請人則簽發面額二十
    二萬元之本票，第二次黃中平持聲請人所開立面額五萬元支
    票向伊借錢，經當場電詢聲請人，聲請人覆以與黃中平處理
    即可，遂於當日匯款至聲請人帳戶，第三次黃中平再持聲請
    人開立面額十三萬元支票前來借款，乃以現金交予黃中平，
    聲請人一共向伊借款四十萬元，嗣設定抵押權後，因聲請人
    未支付設定費及代書費，故未將權狀交還聲請人，被告丙○○的錢、印章、證件，平時都由伊保管處理，丙○○並不知
    情等語。被告丙○○則以：其印鑑、證件均係女兒甲○○在
    處理，其不知情等語置辯。經查：
（一）聲請人曾於九十四年八月十五日偕同黃中平至被告甲○○
      事務所，並交付其名下位於臺中市○區○○路一二三巷六
      號七樓之九房屋（下稱系爭不動產）之土地所有權狀二份
      、建物所有權狀一份及印鑑證明二份予被告甲○○，被告
      甲○○於扣除利息及手續費後，交付予聲請人十九萬五千
      八百元款項，聲請人則簽發開立面額二十二萬元之本票一
      紙予被告甲○○；又被告丙○○持有以聲請人為發票人、
      面額五萬元之支票一紙，係黃中平向聲請人借票而由其所
      簽發，被告甲○○於九十四年九月十九日在扣除利息及手
      續費後，將四萬四千元匯入聲請人於玉山銀行開立之00
      00000000000帳戶中；而被告丙○○持有另紙
      以聲請人為發票人、面額十三萬元之支票，係黃中平向聲
      請人借票而由其所簽發等情，業為聲請人於臺灣臺中地方
      法院九十五年度訴字第二五四二號確認抵押權不存在事件
      審理中所不否認，又證人黃中平並於該事件審理中到庭具
      結證稱：「因為甲○○是代書，所以我才介紹乙○○給甲○○做銀行轉增貸．．．我有向乙○○借了二張票，一張
      五萬，一張十三萬，我拿了這二張票跟甲○○借錢，我沒
      有在票上背書．．．我是有向甲○○說明，廖小姐可以保
      證，因為廖小姐就是要向銀行貸款，如果錢貸下來，可以
      從裡面扣」等語在卷（見九十六年度偵續字第一二九號偵
      查卷第八頁、第九頁），再衡諸社會一般借貸常情，足認
      聲請人係偕同或經由黃中平輾轉透過代書即被告甲○○向
      俗稱金主之被告丙○○借款，聲請人與借款債權人即被告
      丙○○間，雖然彼此不知對方，惟係經由被告丙○○之代
      理人即被告甲○○成立借貸關係，此並據臺灣臺中地方法
      院認定屬實而以上揭事件判決告訴人敗訴確定在案，此有
      判決書及臺灣板橋地方法院檢察署洽辦公務電話紀錄表各
      一份在卷足憑（同上開偵查卷第十四頁至第十九頁、第二
      十八頁）。是以，聲請人既以自身名義簽發票據向被告等
      人借款，則被告甲○○為保障債權人即被告丙○○債權之
      實現，將債務人即聲請人所持交之不動產權狀設定抵押亦
      合乎常情。被告二人是否有聲請人所指訴之犯行，實非無
      疑。
（二）復查：系爭不動產原貸款銀行為慶豐商業銀行大同分行，
      而聲請人於九十四年九月三十日曾以上開不動產向新竹國
      際商業銀行申辦房屋貸款，但因未符合規定，該行並未核
      准該筆貸款等情，有慶豐商業銀行大同分行九十五年九月
      二十七日（九五）慶銀同字第四三二號、新竹國際商業銀
      行總行竹九十五年九月十八日竹商銀個金險字第０九五二
      六一八九號函覆資料在卷可稽（見九十五年度他字第五六
      三一號偵查卷第一○五頁、第一○六頁），而被告甲○○
      亦確實遲至聲請人申辦轉貸未成後之九十四年十月二十四
      日方代理被告丙○○向地政事務所申請設定抵押權乙節，
      有上開不動產土地登記申請書乙份在卷可資佐證（同上開
      偵查卷第九十八頁至第一○一頁），足認被告甲○○所辯
      ：因聲請人要辦銀行轉貸，請伊二個月後再去辦理抵押權
      設定，尚非無稽。再由卷附申辦系爭不動產抵押權登記之
      土地登記申請書、抵押權設定契約書影本以觀，其上均蓋
      有聲請人之印鑑章印文，而聲請人於偵查中始終不爭執其
      上印文之真正，僅指稱應係被告甲○○於九十四年八月十
      五日趁隙盜蓋，惟苟非當時雙方曾有約定就系爭不動產辦
      理抵押權設定登記以供擔保聲請人借款之清償，則日後黃
      中平陸續持聲請人簽發之支票向被告甲○○借款，豈有未
      要求黃中平簽立借據或另行提供擔保之理？況聲請人當日
      尚由證人黃中平陪同前往，就重要之印鑑章，應無任由被
      告甲○○隨意取得自行蓋用之可能，參以證人黃中平於前
      述確認抵押權不存在事件審理時亦具結證稱：「（問：九
      十四年八月十五日甲○○有無偷蓋聲請人的印章在抵押設
      定契約書上？）我沒有親眼看到事情，我沒有辦法答覆」
      等語，此外，復無任何證據足以證明該印鑑章印文係被告
      甲○○依印鑑證明印文偽刻聲請人印章所蓋，聲請人上開
      所指難認有據，無從採信。
（三）依證人黃中平於前述確認抵押權不存在事件到庭所為之證
      詞，及證人即新竹商業銀行職員林星文於該案到庭時及於
      本案偵查中證稱：九十四年間曾在甲○○代書事務所內填
      寫聲請人之貸款申請書，因為甲○○打電話給伊說聲請人
      想要辦貸款，當時聲請人是要跟伊銀行辦理轉增貸，後來
      伊回銀行後整理送件，結果沒過，因為聲請人繳款不正常
      有信用瑕疵，我們有通知聲請人申貸沒有通過等語，固堪
      認定被告甲○○曾為聲請人洽辦銀行轉增貸事宜，惟仍不
      能排除聲請人亦同時向被告甲○○借款之可能。雖聲請人
      聲稱向原貸款銀行增貸或信用借款之利息遠低於民間借款
      ，實無必要也無理由拿土地房屋去向被告甲○○借款云云
      ，惟依證人林星文上開證詞，可知聲請人有繳款不正常之
      信用瑕疵，欲向銀行申請貸款或增貸應非易事，亦非短期
      可獲核貸，若有急需先向民間抵押借款支應並非不可能。
      況聲請人於九十五年七月六日在臺灣臺中地方法院檢察署
      偵查時自承：「辦貸款之前我向他借了十九萬多」、「她
      借我十九萬元，我簽了二十二萬元本票，約定貸款下來，
      她會把款扣除」等語（見九十五年度他字第四二八九號偵
      查卷第八頁、第九頁），即已承認當時除了委託辦銀行轉
      貸外，亦曾向被告甲○○借款之事實，至於聲請人雖稱該
      筆款項係被告甲○○為取信聲請人其可在短期內辦妥銀行
      轉增貸而為，性質上係「預付轉增貸款」云云，惟向銀行
      申辦貸款，核貸與否或准予貸款之金額多寡，須經貸款銀
      行依申請人之各項條件綜合評估後始可確定，乃一般常識
      ，倘非當日已談妥辦理抵押權設定之擔保債權事宜，殊難
      想像被告甲○○會僅憑此不確定之事項即交付十九萬多元
      現金，只為取信於聲請人，是此一說法，顯與常情有違。
（四）至於聲請人固稱黃中平持伊所簽發之五萬元、十三萬元支
      票向被告甲○○借款一事，伊事前並不知情云云，然該筆
      五萬元借款，被告扣除利息及手續費後直接匯至款聲請人
      帳戶內，聲請人固於九十五年九月十四日偵查時陳稱：伊
      事後有問黃中平，楊為何匯款到伊帳戶也知道伊帳號，黃
      中平稱那是他與楊之間之金錢往來，伊就把四萬元拿給黃
      中平，並沒要黃中平簽任何單據云云，然此已與黃中平於
      前述抵押權不存在民事訴訟中結證：「我是向乙○○說有
      人會匯一筆錢進她的帳戶裡面，請她幫我領出來．．．我
      沒有告訴乙○○是甲○○要匯款過來．．．」（參見九十
      六年度偵續字第一二九號卷第九頁）等情不符，復參以聲
      請人在臺灣臺中地方法院檢察署應訊當時即已陳稱「甲○○說轉貸沒成功，他只有匯一筆四萬四千元到我戶頭」等
      語，並未表示該筆款項係給黃中平的。是對照聲請人本身
      前後所述，被告甲○○稱聲請人向伊借款之說辭，顯較可
      採，而證人黃中平於本件偵查中傳喚無著，其於另案民事
      訴訟中之證述，亦與聲請人所言不盡一致，證詞之可信度
      顯有疑義，難據為不利被告之認定。
（五）按刑法之背信罪，必須違背任務之行為係為圖取不法利益
      ，或圖加不法損害之手段，始得成立。至該條所謂意圖為
      自己或第三人得不法利益一語，原指自己或第三人在法律
      上不應取得之利益，意圖取得或使其取得者而言。如果在
      法律上可得主張之權利，即屬正當利益；又刑法第二百十
      條之偽造文書，以無制作權之人冒用他人名義而制作該文
      書為要件之一，如果行為人基於他人之授權委託，即不能
      謂無制作權，自不成立該條之罪，最高法院著有二十一年
      上字第一五七四號、四十七年台上字第二二六號判例可資
      參照。本件聲請人既偕同或透過黃中平持其所簽發之本票
      、支票陸續向被告甲○○調借現金共四十萬，並以上開土
      地、建物及印鑑證明等證件作為擔保，而與被告丙○○成
      立借貸關係，已如上述，則被告楊秀美為保障債權人即被
      告丙○○之權益，將系爭不動產設定最高限額抵押權七十
      萬元予被告丙○○，並無基於取得不法利益及損害本人即
      聲請人利益意圖，顯與背信罪之構成要件有違，應無成立
      上開罪責之餘地。且該不動產抵押權之成立及設定登記既
      依雙方約定而辦理，並未冒用聲請人名義訂立抵押權契約
      書及申請設定抵押權，自難認被告等有何偽造文書之犯行
      可言。
六、綜上所述，依據卷存偵查中曾顯現之證據觀之，本件除聲請
　　人之指訴外，並無其他積極證據足認被告甲○○、丙○○
    涉有聲請人所指訴背信、偽造文書等犯行，應認渠等犯罪嫌
    疑尚有未足。原偵查、再議機關依偵查所得證據，認被告二
    人犯罪嫌疑不足，而先後為不起訴處分及再議駁回處分，均
    核無不合。聲請人猶執陳詞，指摘不起訴及駁回再議等處分
    為不當，聲請交付審判，為無理由，應予駁回。
據上論斷，應依刑事訴訟法第二百五十八條之三第二項前段，裁
定如主文。
中　　華　　民　　國　　96　　年　　11　　月　　30　　日
                  刑事第十五庭  審判長法　官  陳鴻清
                                      法  官  朱嘉川
                                      法  官  劉安榕
上列正本證明與原本無異。
本件不得抗告。
                                      書記官  楊馥如
中　　華　　民　　國　　96　　年　　11　　月　　30　　日
